【裁判字號】    90,重訴,148
【裁判日期】    901030
【裁判案由】    侵權行為損害賠償
【裁判全文】
臺灣彰化地方法院民事判決  九十年度重訴字第一四八號
    原      告  甲○○○
    被      告  乙○○
    訴訟代理人  吳文虎律師
    被      告  丙○○
右當事人間請求侵權行為損害賠償事件，本院判決如左：
    主      文
被告丙○○應將如附表所示土地上，於民國八十六年十一月七日向南投縣埔里地政事
務所以收件文號埔登字第一四七七八、一四七七七號設定登記之抵押權予以塗銷。
原告其餘之訴駁回。
訴訟費用由被告丙○○負擔二分之一，其餘由原告負擔。
    事      實
甲、原告方面：
  一、聲明：被告等應如附表所示土地上之抵押權予以塗銷。
  二、陳述：被告乙○○於民國八十一年十一月中旬，向原告借款新台幣（下同）一
      千二百萬元（其中七百萬元為甲○○○女兒白妃娟所有），約定利息為月息八
      分，並共同簽發本票及以座落彰化縣溪州鄉○○段溪州小段第八八六之八地號
      土地及其上建物即門牌號碼彰化縣溪州鄉○○路○段五十七巷十八號、座落彰
      化縣溪州鄉○○○段第二六九、二六九之之一地號土地設定抵押權予原告及白
      妃娟，嗣因利息均按時支付，原告乃復於八十三年二月二十八日再出借四百萬
      元予乙○○，並僅收受同面額之本票為據，詎料被告乙○○未逃脫原告債權之
      追償，竟將其所有如附表所示之土地十三筆，虛偽設定抵押權予被告丙○○，
      被告二人因觸犯偽造文書罪嫌，經起訴並判決確定在案。被告二人間虛偽設定
      抵押權之行為，業已構成侵權行為，對原告造成損害，請求其回復原狀，為此
      提起本件塗銷抵押權之訴訟。
  三、證據：提出戶籍謄本二份、本院執行處通知暨強制執行分配表及債權憑證各二
      份為證。
乙、被告方面：
  一、聲明：原告之訴駁回。
  二、陳述：
    (一)被告丙○○部分：被告乙○○確實有積欠其債務。
    (二)被告乙○○部分：否認有積欠原告一千六百萬元之借款債務，鈞本院八十六年
      六月三日所為之八十六年度票字第一四０七號本票准予強制執行之裁定，係依
      據被告乙○○於八十六年三月十六日所開立之二紙本票（面額七百萬元及五百
      萬元），而鈞院八十六年十月二日所為之八十六年票字第二六八九號本票准予
      強制執行之裁定，所依據之本票亦係前開之五百萬元本票，兩份裁定所依據之
      本票係重複之債權，原告又行使抵押權，聲請鈞院以八十六年度拍字第六０七
      號及六０八號裁定，該兩件裁定准予拍賣抵押物之債權仍係前開二紙本票，原
      告對被告之債權業經鈞院以八十七年執字第六一號及八十六年執字第五一七四
      號強制執行在案，若已滿足原告之債權，原告訴請塗銷本件抵押權之訴，則顯
      無理由。
  三、證據：被告乙○○請求調取本院八十六年度票字第一四０七號、同年拍字第六
      ０七號、同年拍字第六０八號、同年票字第二六八九號、八十七年執字第六一
      號、八十六年執字第五一七四號等卷宗。
丙、本院依職權調閱本院八十七年執字第六一號及八十六年執字第五一七四號執行卷
    宗。
    理      由
一、本件被告丙○○未於最後言詞辯論期日到場，核無民事訴訟法第三百八十六條各
    款所列情形，應依原告之聲請，由其一造辯論而為判決。
二、本件原告起訴主張：被告乙○○於八十一年十一月中旬，向原告借款一千二百萬
    元（其中七百萬元為甲○○○女兒白妃娟所有），約定利息為月息八分，並共同
    簽發本票及以座落彰化縣溪州鄉○○段溪州小段第八八六之八地號土地及其上建
    物即門牌號碼彰化縣溪州鄉○○路○段五十七巷十八號、座落彰化縣溪州鄉○○○段第二六九、二六九之之一地號土地設定抵押權予原告及白妃娟，嗣因利息均
    按時支付，原告乃復於八十三年二月二十八日再出借四百萬元予乙○○，並僅收
    受同面額之本票為據，詎料被告乙○○未逃脫原告債權之追償，竟將其所有如附
    表所示之土地十三筆，虛偽設定抵押權予被告丙○○，被告二人因觸犯偽造文書
    罪嫌，經起訴並判決確定在案。被告二人間虛偽設定抵押權之行為，業已構成侵
    權行為，對原告造成損害，請求其回復原狀，為此提起本件塗銷抵押權之訴訟等
    情。被告丙○○以：被告乙○○確實有積欠其債務等語為辯。被告乙○○則以：
    否認有積欠原告一千六百萬元之借款債務，原告將被告乙○○於八十六年三月十
    六日所開立之二紙本票（面額七百萬元及五百萬元），重複聲請本票強制執行，
    經本院於八十六年六月三日及八十六年十月二日以八十六年度票字第一四０七號
    及八十六年票字第二六八九號為本票准予強制執行之裁定，復行使抵押權，聲請
    本院以八十六年度拍字第六０七號及六０八號裁定准予拍賣抵押物，並以本院八
    十七年執字第六一號及八十六年執字第五一七四號強制執行在案，若原告之債權
    已滿足，則原告訴請塗銷本件抵押權之訴，顯無理由等語，以資抗辯。
三、查原告主張之右揭事實，業據提出本院執行處通知暨強制執行分配表及債權憑證
    等為證，而被告二人因共同犯有刑法第二百十四條之使公務員登載不實罪（被告
    乙○○另犯有刑法第三百五十六條之毀損債權罪，與同法第二百十四條之使公務
    員登載不實罪，有方法結果之牽連關係，應從一重之刑法第二百十四條之使公務
    員登載不實罪論處），經各判處有期徒刑五月確定在案，亦經調閱台灣高等法院
    台中分院八十九年上易字第二六三號偽造文書等全案卷宗核閱屬實，被告乙○○
    雖於本件否認有積欠原告一千六百萬元之債務，惟其於刑事案件審理中曾數度明
    確表示，其確實曾於八十一年十一月中旬向原告借款一千二百萬元並設定抵押權
    與原告，另於八十三年二月二十八日再向原告借款四百萬元，並開立本票交付原
    告等情屬實（見本院八十八年易字第八八一號刑事卷宗第三七、三八、一六九、
    二二六頁及台灣高等法院台中分院八十九年上易字第二六三號刑事案卷宗第五九
    頁），且其於刑事案件審理中所提出之答辯狀復一再自承無訛，是縱使原告曾將
    第一次借款，被告乙○○所開立交付之七百萬元及五百萬元本票，兩度重複聲請
    本票裁定，並聲請拍賣抵押物，惟兩次之本票裁定並不會因此而使原告取得二倍
    之債權，然亦不影響被告乙○○已供陳其確實積欠原告一千六百萬元債務事實之
    存在，而原告另聲請法院裁定准予拍賣抵押物，並進而聲請法院強制執行，係依
    法行使其抵押權之法定程序，此與聲請本票准予強制執行之裁定，並無牴觸，其
    得依強制執行程序而滿足之債權額仍係一千六百萬元，故被告乙○○所為之前開
    抗辯，顯無足採，又其聲請本院調取本院八十六年度票字第一四０七號、同年拍
    字第六０七號、同年拍字第六０八號、同年票字第二六八九號等卷宗，即無必要
    。
四、又被告丙○○雖辯稱被告乙○○確實有積欠其債務云云。惟查，衡諸社會通念常
    情，倘被告乙○○確曾自八十四年起陸續向被告丙○○借款約達四千萬元，則借
    貸雙方當事人當必均能提出確切相關資料，就其中大部分之借款過程予以釋明，
    決不至於支吾其詞，無從舉證或供詞矛盾之理；惟被告二人與訴外人乙○○之夫
    陳繁雄於刑事案件原審訊問時卻皆供稱：渠等間之借貸並無書寫任何借據或開立
    本票（見原審八十九年三月十六日訊問筆錄），再經隔離訊問相關借款之次數、
    時間、地點、金額、給付之方式等情，卻發現渠等三人支吾其詞或供詞相互矛盾
    ，如訴外人陳繁雄供稱：伊向丙○○借錢之方式都是用現金（給付），並沒有其
    他任何方式（如轉帳、匯款），當時有約定銀行利息，但沒有說明是何種銀行利
    ，至於返還日期，因伊當時在台中有蓋一批房子，說好該批房子蓋好以價金或該
    房子抵債，又伊向丙○○借錢當然有記帳，都是用一般簿記的，但今天並沒有帶
    來等語；然被告乙○○卻供稱：丙○○借錢給我們是以現金借給我們，但偶爾是
    以匯款之方式，當時並沒有約定利息，因丙○○說是師生關係不用利息，至於返
    還日期，當時是說有錢就先還他（丙○○）並沒有說何日期，我跟他借錢都記在
    日記簿裡，但日記簿已丟掉等語（見八十七年度偵續字第六十一號偵查卷八十八
    年三月十五日訊問筆錄）；而被告丙○○卻供稱：每次借款給他們都是領現金，
    並沒有用轉帳或其他方式，借款利息是約定銀行利，一萬元約八十元左右，以每
    月計算，至於返還日期，剛開始都沒有約定，一直到最後還不起才將土地抵押給
    我，陳繁雄、乙○○向伊借錢均記在帳本裡等語（見八十七年度偵續字第六十一
    號偵查卷八十八年三月二十六日訊問筆錄）。是被告二人間之借貸關係，其二人
    不僅無從舉證，且就借款之給付方式、利息約定、返還日期之供詞又相互矛盾，
    實與前揭社會通念常情嚴重悖離，顯見被告乙○○與被告丙○○間之右揭四千萬
    元借款債務確不存在，是被告丙○○所辯洵無足採。
五、再查，原告及其女白妃娟就被告乙○○積欠之債務，聲請本院拍賣抵押物，經執
    行完畢後，原告之五百萬元債權部分尚有分配不足額為四百餘萬元，白妃娟之七
    百萬元債權部分則尚有分配不足額為三百餘萬元，而原告之四百萬元普通債權則
    均未受償，此有本院強制執行金額計算分配表及債權憑證附卷可按，因此原告之
    債權顯然尚未完全滿足受償，是其確實仍有遭受損害之虞。
六、末查，被告乙○○與被告丙○○間確無高達三、四千萬之債權債務關係，並無設
    定系爭抵押權之原因事實，渠二人共同謀議，將上開不實事項，而使承辦之公務
    員登載於其職掌之土地總登記簿，足以生損害於地政機關對土地管理之正確性以
    及債權人甲○○○債權之滿足，應無可疑，並已符合民法第一百八十四條侵權行
    為之要件，應負損害賠償之責任，有回復原狀之義務。惟依原告訴之聲明之內容
    ，係請求塗銷系爭土地上設定之抵押權，須為抵押權之權利者始有塗銷抵押權之
    權限，非抵押權人即無法辦理塗銷之登記。因此本件系爭土地之抵押權人既係被
    告丙○○，則原告請求被告丙○○塗銷設定於其名義下之抵押權，為有理由，然
    其請求被告乙○○亦應塗銷該抵押權之設定登記，即屬無據。
七、從而，原告依侵權行為請求被告丙○○塗銷附表所示土地之抵押權設定登記，即
    有理由，應予准許，逾此部分之請求則無理由，應予駁回。
八、結論：本件原告之訴為一部有理由、一部無理由，依民事訴訟法第三百八十五條
    第一項前段、第七十九條但書，判決如主文。
中      華      民      國    九十      年      十      月    三十    日
                                        民事第一庭
~B法      官  黃倩玲
附表
┌─────────────────────┬────┬────┬─────┐
│  土    地    坐    落                    │面積    │權利範圍│登記字號  │
│                                          │平方公尺│        │          │
├─────────────────────┼────┼────┼─────┤
│南投縣埔里鎮○里段○○○段二四六地號      │二００  │六分之一│埔登 14778│
├─────────────────────┼────┼────┼─────┤
│南投縣埔里鎮○里段○○○段二七七地號      │八０四  │六分之一│埔登 14778│
├─────────────────────┼────┼────┼─────┤
│南投縣埔里鎮○里段○○○段二八六地號      │二一三  │六分之一│埔登 14778│
├─────────────────────┼────┼────┼─────┤
│南投縣埔里鎮○里段○○○段三一０地號      │四五八  │六分之一│埔登 14778│
├─────────────────────┼────┼────┼─────┤
│南投縣埔里鎮○里段○○○段三二八地號      │二三七  │六分之一│埔登 14778│
├─────────────────────┼────┼────┼─────┤
│南投縣埔里鎮○里段○○○○段二二一地號    │九六０  │六分之一│埔登 14777│
├─────────────────────┼────┼────┼─────┤
│南投縣埔里鎮○里段○○○○段二六三之一地號│一七四  │六分之一│埔登 14777│
├─────────────────────┼────┼────┼─────┤
│南投縣埔里鎮○里段○○○○段二六三之四地號│一六七八│六分之一│埔登 14777│
├─────────────────────┼────┼────┼─────┤
│南投縣埔里鎮○里段○○○○段四二九地號    │二０二六│六分之一│埔登 14777│
├─────────────────────┼────┼────┼─────┤
│南投縣埔里鎮○里段○○○○段四六七地號    │五七九八│六分之一│埔登 14777│
├─────────────────────┼────┼────┼─────┤
│南投縣埔里鎮○里段○○○○段二六三之三地號│三      │六分之一│埔登 14777│
├─────────────────────┼────┼────┼─────┤
│南投縣埔里鎮○里段○○○○段二六三之五地號│四      │六分之一│埔登 14777│
├─────────────────────┼────┼────┼─────┤
│南投縣埔里鎮○里段○○○○段二六三之八地號│九０    │六分之一│埔登 14777│
└─────────────────────┴────┴────┴─────┘
右為正本係照原本作成。
如對本判決上訴，應於判決送達後二十日內向本院提出上訴狀。
~B法院書記官  田慧賢
中      華      民      國    九十      年      十      月    三十    日


司法院資訊處製作；財團法人民間司法改革基金會備份。
